臺灣苗栗地方法院民事判決　　　　　　　　　　　　九十二年度簡上字第六五號
　　上　訴　人　丙○○
　　訴訟代理人　陳鄭權律師
　　複　代理人　唐永洪律師
　　被上訴人　　戊○○
　　訴訟代理人　周敬恆律師
當事人間請求不當得利事件，上訴人對於中華民國九十二年八月六日本院苗栗簡易庭
九十二年度苗簡字第二七七號第一審判決提起上訴，本院於民國九十三年八月九日辯
論終結，判決如下：
    主    文
上訴駁回。
第二審訴訟費用由上訴人負擔。
    事實及理由
一、上訴人起訴主張被上訴人原為苗栗縣公館鄉「皇家民宿休閒中心」（以下簡稱皇
    家民宿）之經營權人，並在網路上刊登該民宿之資料，宣稱該民宿具有完整之設
    備。上訴人因而心生嚮往，遂與被上訴人洽談承租其所經營位於苗栗縣公館鄉館
    南村二六五之一號建物後半段之民宿（以下簡稱二六五之一號建物）及經營權等
    事宜。惟被上訴人明知經苗栗縣政府核准民宿登記之建物係位於苗栗縣公館鄉館
    南村二六五之五號（以下簡稱二六五之五號建物），經核准經營之間數為四間，
    竟對上訴人施以詐術，將該民宿登記證懸掛於二六五之一號建物之櫃臺。且二六
    五之一號建物除前半部上訴人自住之部分外，其餘部分均為違章建築，被上訴人
    竟未告知被上訴人，又拒不提出承租標的物相關之土地及建物謄本。且被上訴人
    所委請之代書所擬定之經營權租賃契約（以下簡稱系爭契約）第一條租賃標的之
    第（２）項「苗栗縣公館鄉館南村二六五之一號三層樓房一棟全部」及第（３）
    項「苗栗縣公館鄉館南村二六五之五號三層樓房一棟後半部」之記載係故意將二
    棟建物之門牌號碼顛倒，亦即上訴人欲承租之皇家民宿，係位於二六五之一號三
    層樓房後半部，惟被上訴人施以前開詐術，致使上訴人陷於錯誤，誤認為二六五
    之一號建物係合法建物且為合法經營之民宿，而與被上訴人於民國九十二年一月
    二十七日訂立系爭契約，向被上訴人承租二六五之一號建物、建物內動產及皇家
    民宿之經營權。上訴人發現受詐欺情事後，即以存證信函撤銷兩造所定之系爭契
    約。又上訴人於訂約後，已交付被上訴人租金十九萬元、保證金七十五萬元，另
    上訴人並未施設其於網路廣告上所稱之設施，上訴人不得已代為施設，共支出裝
    潢費四十萬三千八百六十二元。兩造之經營權契約經撤銷後，上訴人受領前開租
    金、保證金及裝潢費共一百三十四萬三千八百六十二元即無法律上之原因，為此
    依不當得利及回復原狀之法律關係請求被上訴人給付一百三十九萬三千八百六十
    二元（嗣於本院審理中縮減為一百三十四萬），及自支付命令送達翌日起至清償
    日止，按年利率百分之五計算之利息。原審為上訴人敗訴之判決，上訴人聲明（
    一）原判決廢棄，（二）被上訴人應給付一百三十四萬三千八百六十二元，及自
    九十二年五月十四日起至清償日止，按年利率百分之五計算之利息。
二、被上訴人則以：上訴人於簽約前曾多次前來被上訴人所經營皇家民宿考察，被上
    訴人亦有告知經核准經營民宿登記之建物係位於二六五之五號，二六五之一號建
    物雖為民宿經營之重點，然因該建物係違章建築無法取得登記。兩造多次於現場
    勘驗及協商後，方於九十二年一月二十七日詳細推敲租約內容後始為簽訂，租賃
    標的包括皇家民宿之經營權、二六五之五號建物及二六五之一號建物後半部及建
    物內動產，且兩棟建物之鑰匙均已交付上訴人，故上訴人主張租賃之標的物僅為
    二六五之一號建物及上訴人實施詐術混淆二棟建物，均屬無據。且被上訴人亦否
    認上訴人曾支付四十萬三千八百六十二元之裝潢費等語資為抗辯，並聲明駁回上
    訴人之上訴。
三、兩造不爭執之事實為：兩造於九十二年一月二十七日簽訂系爭契約，由上訴人向
    被上訴人承租皇家民宿經營權全部，二六五之一號建物除被上訴人自住部分外之
    後半部共十八間及建物內動產，租賃期間自九十二年二月十一日起至九十三年二
    月十日止，租金前半年每月十二萬元，後半年每月十五萬元。而經苗栗縣政府核
    准之皇家民宿登記證之民宿地址係在二六五之五號建物，且核准登記之房間數僅
    有四間。上訴人於簽約後共繳納七十五萬元之保證金及十九萬元之租金，且有上
    訴人所提之經營權租賃契約及民宿登記證在卷可憑。
四、上訴人主張本件承租之標的物僅皇家民宿之經營權、二六五之一號建物及建物內
    之動產，不包括二六五之五號建物等語，則為被上訴人所否認，並以承租標的物
    係包括二六五之五號建物等語資為抗辯。是本件首應審究者乃兩造系爭契約之租
    賃標的物是否包括二六五之五號建物？按當事人主張之事實，經他造於言詞辯論
    時或在受命法官前自認者，無庸舉證，民事訴訟法第二百七十九條第一項定有明
    文。經查，上訴人於本院九十三年八月九日言詞辯論期日自承除承租大棟房屋（
    指二六五之一號）後半部外，簽約時被上訴人告知其尚有一棟小的房屋（指二六
    五之五號房屋），可一併承租，故兩造洽談租金時也有計算小棟房屋之租金等語
    明確，另上訴人代理人於九十三年一月十三日準備程序時亦自承承租標的物為大
    、小二棟建物是無疑問的等語屬實，是上訴人已自認承租之標的物包括大小二棟
    即大棟二六五之一號及小棟二六五之五號建物無誤，從而，上訴人另主張承租之
    標的物僅有二六五之一號建物等語，即不足採。
五、上訴人主張被上訴人明知經苗栗縣政府核准民宿登記之建物係二六五之五號，經
    核准經營之間數為四間，竟對上訴人施以詐術，將該民宿登記證懸掛於二六五之
    一號建物之櫃臺。且被上訴人竟未告知被上訴人二六五之一號建物為違章建築，
    又拒不提出承租標的物相關之土地及建物謄本。另被上訴人委請代書所擬定之系
    爭契約又故意將租賃標的之二棟建物之門牌號碼顛倒，對被上訴人施以詐術，致
    使上訴人誤認為二六五之一號建物係合法建物且為合法經營之民宿等語，惟為被
    上訴人所否認，並以前開情詞置辯。是本件次應審究者，乃被上訴人對於上訴人
    是否施用詐術，使上訴人陷於錯誤而簽訂系爭契約？
（一）按被詐欺而為意思表示者，依民法第九十二條第一項之規定，表意人固得撤銷
      其意思表示，惟主張被詐欺而為表示之當事人，應就此項事實負舉證之責任，
      最高法院著有四十四年台上字第七五號判例可資參照。是本件上訴人應就被上
      訴人施用詐術行為，致上訴人陷於錯誤而簽訂系爭契約乙節負舉證之責任。
（二）經查，皇家民宿所在地係在二六五之一號建物後半部，而系爭契約第一條所約
      定之租賃標的建物部分為「苗栗縣公館鄉館南村二六五之一號三層樓房」、「
      苗栗縣公館鄉館南村二六五之五號三層樓房一棟後半部」，二棟建物門牌號碼
      係記載顛倒等情，為兩造所不爭執，而皇家民宿登記證上明確記載民宿地址位
      於苗栗縣公館鄉館南村十鄰二六五之五號，上訴人亦自承於洽談締約過程中看
      過皇家民宿登記證，且知悉皇家核准登記間數僅四間等語，據此足徵上訴人應
      知悉租賃標的之二棟建物其中一棟即二六五之一號建物係未經核准民宿登記。
（三）上訴人主張被上訴人委請之代書所擬定之系爭契約故意將二棟建物門牌號碼顛
      到，係詐欺上訴人等語。然查，證人即草擬並見證系爭契約之代書甲○○於原
      審證稱當事人陳述大棟、小棟標的物，沒有注意門牌號碼，當時二棟建物之門
      牌號碼係誤繕等語，而衡酌證人與兩造並無利害關係，其證詞當無蓄意偏頗之
      理，其證言應堪採信。是上訴人主張被上訴人故意顛倒門牌詐欺上訴人等語，
      亦不足採。再者，上訴人所欲承租者本為大、小二棟建物，已經彼此約明，標
      的並無誤認情形，尚不致因二棟建物門牌號碼於系爭契約中誤繕，即認足以影
      響上訴人締約之意願。又查，民宿登記證所核准之房間僅有四間，而二六五之
      一號建物上訴人所承租之房間共十八間，亦即上訴人至少應知悉二六五之一號
      建物大部分之房屋並未經核准經營民宿，堪認上訴人於簽約時，對於部分承租
      標的物係非法經營民宿應有所認知。
（四）另兩造於契約第六條第（４）項約定「本件租賃範圍土地或房屋，如因違反農
      業使用或其他法定容許使用項目，致被主管機關課處罰鍰時，蓋由乙方（上訴
      人）負責繳納。但上開房屋或土地，如被主管機關強制拆除或命令回復法定使
      用時，其財產上之損失由甲方（被上訴人）負擔，而營業上之損失「包括租金
      及保證金」由乙方負擔，依前開契約條款所示，兩造已就承租建物違法使用遭
      課處罰鍰或遭強制拆除時，損失如何負擔之問題為約定，倘如兩造均確認承租
      標的物係合法建物且為合法使用，則豈會於契約約定建物因違法使用而遭罰鍰
      或建物經拆除之風險分配問題？再參諸證人即在場簽約之上訴人之夫乙○○亦
      證稱契約內容都有看過，有疑問之處也有請代書說明等語明確，足見兩造確實
      知悉系爭契約此項內容之約定，衡情實難認為上訴人於締約時完全不知部分承
      租建物並非合法建物且合法經營民宿。
（五）再者，上訴人自承於締約前已至現場二至三次等語，上訴人認知部分租賃建物
      並非合法建物，且並非全數房間為合法經營民宿，惟仍願與被上訴人締約，承
      租二棟建物及皇家民宿經營權，是縱使上訴人主張被上訴人未提供租賃物之建
      物登記謄本及被上訴人將民宿登記證懸掛於二六五之一號建物等情為真實，亦
      不得認為上訴人因此陷於錯誤認為二六五之一號建物係合法經營之民宿。又證
      人即曾陪同上訴人到現場之丁○○及楊衍柏僅證稱其等僅見過大棟建物，未見
      過小棟建物，此外對於兩造簽約之細節並不知悉等情，綜上所述，上訴人所提
      出之證據均不足對於其所主張受詐欺陷於錯誤而簽約乙節為有利之認定，是上
      訴人之前開主張，即不足採。
六、上訴人並未能就其係受被上訴人詐欺，陷於錯誤而為簽約之意思表示等情舉證以
    實其說，是其主張依民法第九十二條第一項之規定撤銷簽約之意思表示，即屬無
    據。從而，上訴人本於撤銷契約後，不當得利及回復原狀之法律關係請求被上訴
    人返還保證金七十五萬元、租金十五萬元及裝潢費四十萬三千八百六十二元共一
    百三十四萬三千八百六十二元，及自支付命令送達翌日即九十二年五月十四日起
    至清償日止，按年利率百分之五計算之法定遲延利息，即無理由，應予駁回。原
    審為上訴人敗訴之判決，核無不當，上訴意旨指摘原判決不當，求予廢棄改判，
    為無理由，應予駁回。
七、本件事證已臻明確，兩造其餘攻擊防禦方法，均核與本件判決結果不生影響，爰
    不一一贅述，附此敘明。
八、據上論結，本件上訴為無理由，依民事訴訟法第四百三十六條之一第三項、第四
    百四十九條第一項、第七十八條，判決如主文。
中　　　華　　　民　　　國　　九十三　　年　　　八　　　月　　三十　　　日
                                  臺灣苗栗地方法院民事庭
                                  審判長法      官  陳鴻斌
                                        法      官  沈佳宜
                                        法      官  曾明玉
右正本證明與原本無異
如對本判決上訴，須於判決送達後二十日內向本院提出上訴狀，同時表明上訴理由；
如已於本判決宣示後送達前提起上訴者，應於判決送達後十日內補具上訴理由（均須
按他造當事人之人數附繕本）。
中　　　華　　　民　　　國　　九十三　　年　　　八　　　月　　三十　　　日
                                        法院書記官    林美鳳
